【裁判字號】    95,上訴,1403
【裁判日期】    951214
【裁判案由】    偽造文書等
【裁判全文】
臺灣高等法院臺中分院刑事判決        95年度上訴字第1403號
上  訴  人
即  被  告  甲○○
上列上訴人因偽造文書等案件，不服臺灣臺中地方法院95年度訴
字第361號中華民國95年5月15日第一審判決（起訴案號：臺灣臺
中地方法院檢察署94年度偵緝字第1649號），提起上訴，本院判
決如下：
    主  文
原判決撤銷。
甲○○無罪。
    理  由
一、公訴意旨略以上訴人即被告（下稱被告）甲○○從事代書工
    作，先於民國（下同） 94年1月初間，經人介紹接受丙○○
    之委託，為丙○○辦理房地貸款事宜，係為他人處理事務之
    人。甲○○竟意圖為自己不法之所有，於向位在台中市○○
    路○段148號之國泰世華商業銀行辦得借款新台幣（下同）42
    0萬元後，即約丙○○於94年1月25日，一起到前揭銀行辦理
    撥款手續，甲○○乘丙○○與該銀行黃姓襄理講話時，竟違
    背其受託辦理貸款之任務，利用保管丙○○所有之印章、身
    分證、存款簿等資料之機會，於國泰世華商業銀行活期（儲
    蓄）存款取款憑條上，偽填寫94年1月25日，帳號000000000
    000號，金額 50萬元，並偽蓋用丙○○印文，復另於該行之
    存款存入憑條上，填寫94年1月25日，帳號 000000000000號
    ，戶名甲○○，並交與銀行員作業，將其貸款金額中50萬元
    ，撥入甲○○所有帳戶內。事為丙○○發現有異，甲○○隨
    稱要借該筆款項，惟為丙○○拒絕，丙○○改向銀行人員要
    求取消該筆存入款，然因該筆款項已轉入甲○○帳戶，而無
    法取消。事後甲○○旋將該業務上持有之財物，變易持有為
    所有侵占該筆款項，並領出花用，不理會甲○○之追討。因
    認被告涉有刑法第216條、第210條之行使偽造私文書罪及同
    法第336條第2項之業務侵占罪嫌云云。
二、按犯罪事實應依證據認定之，無證據不得認定犯罪事實；不
    能證明被告犯罪者，應諭知無罪之判決，刑事訴訟法第 154
    條第2項、第301條第1 項前段分別定有明文。又告訴人之告
    訴，係以使被告受刑事訴追為目的，是其陳述是否與事實相
    符，仍應調查其他證據以資審認（最高法院52年台上字第13
    00號判例意旨參照）。次按刑事訴訟法上所謂認定犯罪事實
    之證據，指足以證明被告確有犯罪行為之積極證據而言，該
    項證據必須適合於被告犯罪事實之認定，始得採為斷罪之資
    料（最高法院69年台上字第4913號判例意旨參照），如未能
    發現相當證據，或證據不足以證明，自不能以推測或擬制之
    方法，為裁判基礎（最高法院40年台上字第86號判例意旨參
    照）。且認定不利於被告之事實，須依積極證據，苟積極證
    據不足為不利於被告事實之認定時，即應為有利於被告之認
    定，更不必有何有利之證據 （最高法院30年上字第816號判
    例意旨參照）。又事實審法院對於證據之取捨，依法雖有自
    由判斷之權，然積極證據不足證明犯罪事實時，被告之抗辯
    或反證縱屬虛偽，仍不能以此資為積極證據應予採信之理由
    （最高法院30年上字第482號判例意旨參照）。
三、檢察官認被告甲○○涉有上開偽造文書等犯行，無非以告訴
    人丙○○於警詢及偵查中指述明確，並有前揭國泰世華商業
    銀行活期（儲蓄） 存款取款憑條、存款存入憑條影本各1紙
    附卷可證，為其主要論據。惟訊之被告甲○○堅詞否認有上
    開犯行，辯稱：該筆50萬元款項係丙○○同意借貸的，伊未
    保管丙○○的印章，取款憑條上之帳戶、金額、日期等資料
    固為伊填寫，但印鑑章係丙○○同意伊之借款後親自捺印的
    ，伊並未加以盜蓋，亦未偽造取款憑條等語。經查：
  (一)按被告以外之人於審判外之陳述，雖不符刑事訴訟法第 159
    條之1至第159條之4 之規定，然經當事人於審判程序同意作
    為證據，法院審酌該言詞陳述作成時之情況，認為適當者，
    亦得為證據；當事人、代理人或辯護人於法院調查證據時，
    知有刑事訴訟法第159條第1項不得為證據之情形，而未於言
    詞辯論終結前聲明異議者，視為有前項之同意，刑事訴訟法
    第159條之5定有明文。查告訴人丙○○於警詢及檢察官偵訊
    時所為之陳述，及證人陳雯娟於偵查中之陳述，固均為審判
    外之陳述而屬傳聞證據，惟本院審理時，已依法定程序傳喚
    證人丙○○到場，命其具結陳述，並使被告有與證人對質及
    詰問之機會，已確保被告之對質詰問權，且被告就前開審判
    外之陳述，於原審及本院審理中均不爭執其證據能力，復未
    曾於言詞辯論終結前聲明異議，而本院審酌上開陳述作成時
    之情況，並無違法取證之瑕疵，認以之作為證據為適當，揆
    諸上開規定，告訴人丙○○於警詢及偵查中之陳述及證人陳
    雯娟於偵查中之陳述，均有證據能力，合先敘明。
  (二)本件告訴人丙○○於 94年1月間，以其所有坐落臺中市○區
    ○○路401之1號房地為擔保，設定最高限額本金新台幣（下
    同） 492萬元之抵押權向國泰世華商業銀行申請貸款，經該
    銀行核定同意而獲貸，該銀行於94年1月21日撥款180萬元，
    另於94年1月24日分別撥款135萬元、95萬元等情，有告訴人
    丙○○之帳號000000000000號交易明細資料及土地登記申請
    書影本在卷可稽（見本院卷宗第77、78、79、80、82頁）。
    又同年1月25日， 被告與丙○○前往國泰世華商業銀行辦理
    後續事宜，當時該銀行之處理方式，經證人乙○○證稱「本
    件是要代償，因為我們要把錢匯到七銀，還有火險費，所以
    這二筆費用是需要事先把貸款人的取款條蓋好，我們也會讓
    貸款人在我們的見證之下同意然後蓋章」，「本件當時丙○○的印章確實是從丙○○身上取出然後交給我用印的」（見
    原審卷宗第32、33頁），則在國泰世華商業銀行撥放本件貸
    款時，辦理撥款所需用之印章，均由告訴人親自取出交予承
    辦人員用印，未見被告有保管告訴人丙○○印章之情事。再
    告訴人丙○○以其所有坐落臺中市○區○○路401之1號房地
    提供上開借貸之擔保而向地政機關辦理抵押權設定登記一事
    ，係由第三人林霈蓉代理，並非由被告所代理，此有土地登
    記申請書影本在卷可稽（見本院卷宗第77頁），則該抵押權
    設定登記申請既非被告所代辦，告訴人丙○○自無將其印章
    交予被告保管之必要，足認被告所辯伊未保管告訴人之印章
    等語非虛。
  (三)次查告訴人丙○○於警詢、偵查中雖均指述被告未經伊同意
    擅自盜蓋伊印章及填寫取款憑條而自伊帳戶轉帳匯出50萬元
    至被告帳戶內云云。惟依告訴人於警訊中所述「貸款的手續
    辦好了，錢也撥下來了， 94年1月25日大家約在世華銀行，
    甲○○將存摺、印鑑交還給我，當場我就發覺存摺內少了50
    萬元」，「甲○○說 94年1月25日他打電話約雙方在世華商
    業銀行見面時口頭上有向我借50萬元」，「我沒有答應」（
    見94年度偵字第9333號卷宗第4至6頁），告訴人係指述被告
    以電話邀約伊在國泰世華商業銀行見面時，在電話中有向伊
    借50萬元，伊未同意云云；而於偵查中則指述 「錢是l月25
    日撥到我的帳戶，我與世華銀行的黃襄理講話，因當時甲○○保管我的印章、身分證、存款簿的資料，然後他就自行去
    寫了1張 50萬元的取款條，蓋我的印鑑，匯到他的帳戶，他
    填好轉好後，才說要向我借貸，我不同意」（見94年度偵字
    第9333號卷宗第19、20頁） ，告訴人係指述被告於94年l月
    25日趁伊在國泰世華商業銀行與黃襄理講話時擅自領取伊所
    有50萬元後才告訴伊要借款云云，則告訴人就被告何時向伊
    提出借款之要求，先後陳述不一，倘告訴人於警詢中所述「
    被告於 94年1月25日先以電話向伊借款50萬元，伊未同意」
    一節為真，則依常情，一般人均將印章、身分證、存款簿等
    至為重要之物件妥善保管，不輕易離開自己的視線或支配範
    圍，告訴人事先既不同意借款，豈可能毫無防範而仍將印章
    、身分證、存款簿等物交予被告，自行與銀行黃襄理講話，
    任憑被告持著上開物件在銀行櫃台辦理轉帳而盜取50萬元？
    而 94年1月25日當日未見被告保管告訴人之印章，已見前述
    ，被告既未保管告訴人印章，則被告除非獲得告訴人同意，
    否則豈有可能取得其印章、存摺等物而擅自向國泰世華商業
    銀行辦理轉帳匯款？上揭告訴人指述之情節均與常情有違，
    尚難遽信其指述為真。
  (四)又查告訴人於偵查中指稱伊發現被告擅自轉帳後，即向銀行
    反應，要求取消該筆交易，惟銀行人員陳雯娟告以款項已匯
    入被告帳戶內，不能再轉回云云（見94年度偵字第9333號卷
    宗第19、20頁），惟證人陳雯娟於偵查中具結證稱「（問：
    當日有無印象丙○○表示要取回入款憑證？）沒有」（見94
    年度偵字第9333號卷宗94年7月5日訊問筆錄）；而核諸證人
    即國泰世華商業銀行乙○○於原審審理時證稱「陳雯娟於去
    年離職了，而且已經移民國外，陳雯娟是內部作業的承辦人
    員，都不會接洽到當初到銀行辦理存提款的人」（見原審卷
    宗第37頁），則依證人陳雯娟、乙○○所述，陳雯娟係承辦
    內部作業人員，不會直接接洽到當初到銀行辦理存提款的人
    ，且陳雯娟已證述伊並無關於告訴人丙○○向伊表示要取回
    入款憑證之記憶，自難信告訴人當時有反對被告轉帳匯款而
    向該銀行要求取消該筆交易之情事。
  (五)再查告訴人丙○○於本院審理中到庭具結證稱「（檢察官問
    ：你到底有無借他50萬元？）確實有借他50萬元」，「（檢
    察官問：為何你去告他？）他沒有還錢，還向我嗆聲」，「
    （檢察官問：剛剛你不是說看存摺發現50萬元不見，到底被
    告事先有無向你借50萬元，你有無同意借？）之前被告有說
    撥款時借他50萬元，我沒有同意，因為我缺錢才要貸款，我
    沒有同意借他50萬元」，「... 他有說要向我借錢，說是要
    和我在台中路那邊合夥做生意，但我不吭聲，... 」（見本
    院卷宗第102頁、103頁背面），核告訴人就其究竟有無同意
    借與被告50萬元一事，陳述反覆不一；又 94年1月25日告訴
    人丙○○所有帳號000000000000號之帳戶內，共計提出 5筆
    款項，分別為508,700元、30,000元、30,000元、500,000元
    、114,000元，有該帳戶交易明細資料在卷可稽 （見本院卷
    宗第82頁），其中二筆金額各30,000元，係在該銀行之自動
    櫃員機提領，其餘係在該銀行櫃台提領， 508,700元係告訴
    人領取償還民間貸款， 114,000元是告訴人給付被告辦理本
    件貸款之報酬，此據告訴人於本院審理時證述明確（見本院
    卷宗第105頁）；再508,700元提領時間為當日上午9時6分35
    秒，500,000元提領時間為當日上午10時39分8秒， 114,000
    元提領時間為當日上午11時1分10秒，此有取款憑條3張在卷
    可稽（見本院卷宗第83、84、85頁），則依告訴人指述遭被
    告擅自盜領轉帳之情節及上開各筆款項提領時間之先後順序
    對照觀之，告訴人先於上午9時6分35秒提領 508,700元償還
    民間貸款後，被告倘確實於同日上午 10時39分8秒未經告訴
    人同意而盜領500,000元，告訴人豈有可能於同日上午11時1
    分10秒再提領114,000元以給付被告報酬？
  (六)末查告訴人丙○○委託證人張永沂代售其所有坐落臺中市○
    區○○路401之1號房地，並委由被告向國泰世華商業銀行辦
    理貸款， 3人並利用該房地作「投資」，即一方面由張永沂
    處理出售房地事宜，並利用銀行核貸過程中對房地鑑價之價
    額作為售價之參考，一方面由被告以該房地向銀行辦理貸款
    ，並由張永沂擔任保證人，獲貸得款後，以其中50萬元作為
    3人投資購買法拍屋時繳交之押金， 因告訴人惟恐無法獲利
    ，乃由被告支付利息予告訴人，而以借貸方式向告訴人取得
    該50萬元等情，業據證人張永沂於原審審理時結證在卷，其
    並證稱：「 （問：94年1月25日．．．當天你是否會同在場
    ）有的」，「（問：你跟他們去銀行的那一天還有誰一起去
    ?）甲○○、丙○○、我，還有一位他們叫大姐的人」， 「
    （問：你那天為何會跟他們一起去銀行?） 丙○○是我的客
    戶，丙○○台中路的房子我幫他們仲介」，「因為丙○○是
    我的客戶，要設定以後，我才能知道款項是多少，我才能知
    道要如何去賣」，「我同意當保證人，丙○○有同意要給我
    一些補貼，大約是 3萬元左右」，「我自認為我房子還要幫
    丙○○處理掉，所以我認為風險不會太大」，「當時丙○○
    沒有很穩定的工作，跟他講房地產賺錢的模式以後，他同意
    借貸的，我們當時是要投資法拍屋」，「我們跟丙○○溝通
    ，我有專業，因為法拍屋前面要給 3成的金額，是我、丙○○、甲○○要一起投資，先由丙○○出資，丙○○當時房子
    要賣，而且以銀行的鑑價基礎來做賣價，這樣會比較好賣」
    ，「這筆款項我們是要作投資用的，這筆款項是甲○○要跟
    丙○○作借貸，丙○○就說他有什麼利潤，因為有利息而且
    投資房地產可能會獲利，所以丙○○就借給甲○○，我只是
    單純作操盤，丙○○的房子要賣，我幫丙○○作仲介，丙○○收入不穩定，所以拿房子去借款，在辦理貸款的時候，就
    跟丙○○說要投資，丙○○就說他的利潤在哪裡，就想說怕
    我們沒有錢還他，就要求要有利息，甲○○向丙○○借貸，
    由我做操盤」等語明確（原審卷宗第81至89頁）；而參酌告
    訴人丙○○於本院審理中具結證稱被告與張永沂在本件貸款
    辦理之前曾去伊家中2、3次，雙方都有談到借錢的問題，且
    94年1月25日當天張永沂有一起去銀行， 又因伊在當天之前
    曾向被告借2萬元，用來清償其他債務，事後伊同意 50萬元
    借他，乃以該2萬元充作利息等情（見本院卷宗第101正、背
    面、第103頁背面、第105頁背面），堪信證人張永沂上揭陳
    述並非憑空杜撰。
四、綜上所述，被告所辯上開50萬元款項係丙○○同意借貸並非
    擅自盜用印章轉帳等語尚堪採信。此外復查無足認被告確有
    檢察官所指上揭犯行之直接證據，而檢察官所提之證據，於
    一般經驗上亦未能將有利被告之其他合理情況逕予排除。從
    而被告是否確有刑法第216條、第210條之行使偽造私文書及
    同法第339條第1項之詐欺取財犯行，仍有合理懷疑存在，尚
    未達到有罪判決之確定心證。雖被告曾於偵查中辯稱該50萬
    元是丙○○要給張永沂的酬庸云云，於原審準備程序時辯稱
    該50萬元是丙○○同意償還予伊之款項云云；於原審審理時
    先辯稱該50萬元是丙○○同意借予伊及張永沂云云，繼之又
    稱是伊以個人名義向丙○○借的，且丙○○有同意云云，其
    前後所述雖反覆不一，惟依前揭證人張永沂所述及告訴人自
    承於撥款前伊等與被告均曾多次提及投資等情事，並參以與
    告訴人原不相識之張永沂又志願擔任本件貸款連帶保證人，
    足見本件被告與告訴人張永沂等人間就本件貸款事務並不單
    純，則被告前後不一之辯解，是否因其等間有不欲人知之內
    情（或約定）即屬可能。按本件既無積極證據足以證明被告
    有何犯罪，而被告所為抗辯縱屬矛盾或虛偽，仍不能以此資
    其不利之證據。此外復查無其他積極證據足資證明被告犯罪
    ，揆諸首揭說明，本件犯罪猶屬不能證明，自應為被告無罪
    之諭知。原審疏未詳查，遽對被告論罪科刑，尚有未合。被
    告上訴否認有檢察官所指之犯行，為有理由，應由本院將原
    判決撤銷改判，以不能證明被告犯罪，為被告無罪判決之諭
    知。
據上論斷，應依刑事訴訟法第369條第1項前段、第364條、第301
條第1項，判決如主文。
本案經檢察官丁○○到庭執行職務。
中    華    民    國    95    年    12    月    14    日
               刑事第七庭  審判長法  官  林  榮  龍
                                 法  官  黃  日  隆
                                 法  官  鄭  永  玉
上列正本證明與原本無異。
如不服本判決應於收受送達後十日內向本院提出上訴書狀，其未
敘述上訴之理由者並得於提起上訴後十日內向本院補提理由書（
均須按他造當事人之人數附繕本）。
                                 書記官    瑞  芳
中    華    民    國    95    年    12    月    15    日
                                                      Ｆ


司法院資訊處製作；財團法人民間司法改革基金會備份。
